ACORDAO-COMPLETO-2392047

ACÓRDÃO 536/2020 ATA 7/2020 - PLENÁRIO

VISTOS, relatados e discutidos estes autos de embargos de declaração opostos em face do Acórdão 1038/2019-TCU-Plenário, proferido em recurso de reconsideração,
ACORDAM os Ministros do Tribunal de Contas da União, reunidos em sessão do Plenário, ante as razões expostas pelo Relator, em:
9.1. nos termos dos arts. 32, inciso II, e 34 da Lei 8.443/1992, conhecer dos presentes embargos de declaração, para, no mérito, não acolhê-los;
9.2. dar ciência deste acórdão ao recorrente e à Procuradoria da República no Estado do Pará.

Embargos de declaração contra acórdão que negou provimento a recurso de reconsideração interposto em face de deliberação que julgou as contas do recorrente irregulares, condenou-o ao pagamento de débito e de multa, bem como o inabilitou para o exercício de cargo em comissão ou função de confiança no âmbito da administração pública, em razão de irregularidades na aplicação de recursos repassados na modalidade fundo a fundo ao Programa de Proteção Social Básica (PSB) e ao Programa de Proteção Social Especial (PSE).

Prefeitura Municipal de Curralinho - PA.

3.1. Responsável: Alvaro Aires da Costa (XXX.632.072-XX)
3.2. Recorrente: Alvaro Aires da Costa (XXX.632.072-XX).

13.1. Ministros presentes: José Mucio Monteiro (Presidente), Walton Alencar Rodrigues, Benjamin Zymler (Relator), Augusto Nardes, Aroldo Cedraz, Raimundo Carreiro, Ana Arraes, Bruno Dantas e Vital do Rêgo.
13.2. Ministro-Substituto presente: Augusto Sherman Cavalcanti.

ACORDAO-COMPLETO-2412908

Acórdão de Relação 1363/2020 - Plenário

Acórdão de Relação

BENJAMIN ZYMLER

Ministro Benjamin Zymler.

Trata-se de embargos de declaração opostos pelo sr. Álvaro Aires da Costa ao Acórdão 1038/2019-TCU-Plenário, mediante o qual foi negado provimento a recurso de reconsideração interposto contra o Acórdão 1490/2017-TCU-Plenário, proferido em tomada de contas especial (pec¿as 34 e 45) .
2.	A tomada de contas especial foi instaurada em face da impugnação parcial dos recursos repassados na modalidade fundo a fundo, durante o exercício de 2008, no total de R$ 229.991,38, destinados ao Programa de Proteção Social Básica (PSB) e ao Programa de Proteção Social Especial (PSE) , ambos do Sistema Único de Assistência Social - SUAS (peça 2, p. 165-200) .
3.	Mediante o Acórdão 1490/2017-TCU-Plenário, o responsável teve suas contas julgadas irregulares, foi condenado em débito pela quantia de R$ 86.220,00, sofreu a pena de multa prevista no art. 57 da Lei 8.443/1992, no valor de R$ 8.000,00, e foi inabilitado pelo período de cinco anos para o exercício de cargo em comissão ou função de confiança no âmbito da administração pública.
4.	Negado provimento ao recurso de reconsideração, em razão do não acolhimento desses argumentos, o responsável aponta, as seguistes contradições, omissões e obscuridades que afetariam o acórdão embargado (peça 69) :
a) ausência de fundamentação na decisão embargada:
"houve a prolação de decisão sem ANALISE DAS INFORMAÇÕES/DOCUMENTOS APRESENTADOS NA DEFESA E NO RECURSO DE RECONSIDERAÇÃO de forma exauriente ou ainda com a devida justificativa, ante ainda as teses apresentadas pela parte recorrente, sobretudo quanto a ausência de vícios materiais passíveis de se resultar na reprovação das respectivas contas ...
na decisão recorrida não houve o enfrentamento de qualquer questão que seja, deixando-se o enorme vazio da ausência de fundamentos, sejam estes de fato ou de direito, tratando-se de decisão nula, devendo então haver sua reforma para que se exponha os motivos que justificam juridicamente a conclusão do raciocínio do Juízo."
b) contradição verificada no acórdão:
"As irregularidades imputadas ao embargante se referem, em síntese, a demonstração do cumprimento do convênio pela execução de despesas sem total observância aos regramentos formais quanto a aplicação de recursos. Contudo, cumpre salientar que, em que pesem as impropriedades apontadas, as despesas foram executas a fim de cumprir o objeto perseguido, como se demonstrou em sede de defesa e recursal. ...
No que tange a supostas divergências nos dados analisados, verifica-se claramente se tratar de meros equívocos de registo, os quais pelas próprias nomenclatura em nada comprometem a devida destinação dos valores, significando consequentemente também simples incorreções de ordem formal. ...
Desta feita, Excelência, como já bem esclarecido acima, a falha da prestação de contas do objeto, foi apenas formal, sem haver quaisquer problemas materiais durante o cumprimento do objeto, bem como no seu pagamento. Havendo ausência apenas de formalidades. Logo, este vicio formal não pode ser caracterizado como irregularidade grave a justificar a reprovação das contas."
	É o relatório.

8.1. José Fernando Santos dos Santos, OAB/PA 14.671, representando Álvaro Aires da Costa.

Subprocurador-Geral Paulo Soares Bugarin.

SISTEMA ÚNICO DE ASSISTÊNCIA SOCIAL - SUAS. TRANSFERÊNCIAS FUNDO A FUNDO. FRAUDES E SIMULAÇÕES NOS PROCEDIMENTOS DE AQUISIÇÕES DE GÊNEROS ALIMENTÍCIOS E MATERIAL DE EXPEDIENTE. CONTAS IRREGULARES. DÉBITO, MULTA E INABILITAÇÃO PARA O EXERCÍCIO DE FUNÇÃO PÚBLICA. RECURSO DE RECONSIDERAÇÃO. NEGATIVA DE PROVIMENTO. EMBARGOS DE DECLARAÇÃO. NÃO ACOLHIMENTO.

TOMADA DE CONTAS ESPECIAL (TCE)

Secretaria de Recursos (SERUR); Secretaria de Controle Externo de Tomada de Contas Especial (SecexTCE).

Trata-se de embargos de declaração opostos pelo sr. Álvaro Aires da Costa ao Acórdão 1038/2019-TCU-Plenário, mediante o qual foi negado provimento a recurso de reconsideração interposto contra o Acórdão 1490/2017-TCU-Plenário, proferido em tomada de contas especial (pec¿as 34 e 45) .
2.	A tomada de contas especial foi instaurada em face da impugnação parcial dos recursos repassados na modalidade fundo a fundo, durante o exercício de 2008, no total de R$ 229.991,38, destinados ao Programa de Proteção Social Básica (PSB) e ao Programa de Proteção Social Especial (PSE) , ambos do Sistema Único de Assistência Social - SUAS (peça 2, p. 165-200) .
3.	Mediante o Acórdão 1490/2017-TCU-Plenário, o responsável teve suas contas julgadas irregulares, foi condenado em débito pela quantia de R$ 86.220,00, sofreu a pena de multa prevista no art. 57 da Lei 8.443/1992, no valor de R$ 8.000,00, e foi inabilitado pelo período de cinco anos para o exercício de cargo em comissão ou função de confiança no âmbito da administração pública.
4.	Por estarem presentes os requisitos de admissibilidade previstos nos arts. 32, inciso II, e 34 da Lei 8.443/1992, entendo pertinente conhecer do recurso e adentrar seu mérito.
II
5.	Consoante exposto no voto condutor do acórdão embargado, o responsável argumentou no recurso de reconsideração, em essência, que: 
	a) não foi apontado o não cumprimento do objeto do programa, mas tão somente falhas formais;
	b) ocorreu a prescrição da pretensão ressarcitória, ante o art. 206 do Código Civil; 
	c) houve a prescrição intercorrente porque o processo ficou paralisado por mais de cinco anos; e
	c) há litispendência em razão de processos judiciais em curso que versam sobre a mesma matéria.
6.	Negado provimento ao recurso de reconsideração, em razão do não acolhimento desses argumentos, o responsável aponta as seguistes contradições, omissões e obscuridades que afetariam o acórdão embargado (peça 69) :
a) ausência de fundamentação na decisão embargada:
"houve a prolação de decisão sem ANALISE DAS INFORMAÇÕES/DOCUMENTOS APRESENTADOS NA DEFESA E NO RECURSO DE RECONSIDERAÇÃO de forma exauriente ou ainda com a devida justificativa, ante ainda as teses apresentadas pela parte recorrente, sobretudo quanto a ausência de vícios materiais passíveis de se resultar na reprovação das respectivas contas ...
na decisão recorrida não houve o enfrentamento de qualquer questão que seja, deixando-se o enorme vazio da ausência de fundamentos, sejam estes de fato ou de direito, tratando-se de decisão nula, devendo então haver sua reforma para que se exponha os motivos que justificam juridicamente a conclusão do raciocínio do Juízo."
b) contradição verificada no acórdão:
"As irregularidades imputadas ao embargante se referem, em síntese, a demonstração do cumprimento do convênio pela execução de despesas sem total observância aos regramentos formais quanto a aplicação de recursos. Contudo, cumpre salientar que, em que pesem as impropriedades apontadas, as despesas foram executas a fim de cumprir o objeto perseguido, como se demonstrou em sede de defesa e recursal.
No que tange a supostas divergências nos dados analisados, verifica-se claramente se tratar de meros equívocos de registo, os quais pelas próprias nomenclatura em nada comprometem a devida destinação dos valores, significando consequentemente também simples incorreções de ordem formal.
Desta feita, Excelência, como já bem esclarecido acima, a falha da prestação de contas do objeto, foi apenas formal, sem haver quaisquer problemas materiais durante o cumprimento do objeto, bem como no seu pagamento. Havendo ausência apenas de formalidades. Logo, este vicio formal não pode ser caracterizado como irregularidade grave a justificar a reprovação das contas."
III
7.	Em relação à suposta ausência de fundamentação da decisão embargada, transcrevo o seguinte trecho do seu voto condutor, o qual demostra os fundamentos pelos quais foi negado provimento ao recurso de reconsideração ora questionado:
	"destaco que os recursos federais repassados no âmbito do Sistema Único de Assistência Social - SUAS buscam a execução de um conjunto integrado de ações de iniciativa pública e da sociedade, para garantir o atendimento às necessidades básicas da população em estado de vulnerabilidade (art. 1º da Lei 8.742/1993 - que dispõe sobre a organização da Assistência Social) .
9.	Em sendo assim, nas hipóteses de transferência fundo a fundo, somente se pode falar em cumprimento do objeto quando estiver demonstrado que os recursos repassados tiveram a destinação adequada, qual seja, de acordo com as metas do respectivo programa social. 
10.	No que diz respeito ao Programa de Erradicação do Trabalho Infantil (Peti) , o órgão de controle interno efetuou as seguintes considerações acerca de oito notas fiscais, no valor total de R$ 46.560,00, que supostamente referiam-se à aplicação dos recursos repassados (peça 1, p. 196-205) :
	"verificamos que várias das notas fiscais apresentadas, embora sendo de empresas diferentes, apresentavam grafia semelhante. ...
	foi realizada consulta no sistema CNPJ da Receita Federal do Brasil com o objetivo de verificar a situação cadastral das gráficas que supostamente imprimiram as notas fiscais questionadas, ..., tendo sido constatado, [referente às notas fiscais 4531, 5385, 3404 e 2261], que os CNPJ são de outras empresas e não das gráficas informadas....
	As seguintes empresas declararam formalmente que não emitiram as notas fiscais apresentadas pela Prefeitura de Curralinho [referente às notas fiscais 5385, 3404, 5426, 2261 e 4801] ..."
11.	Ademais, as seguintes notas fiscais não puderam ser validadas no sítio da receita estadual em razão de falhas na identificação das notas impressas: 4531, 5385, 3404, 2261, 5426, 4441, 2753, 4801. Ademais, a empresa referente à nota fiscal 4441 não foi localizada no endereço.
12.	De forma similar aconteceu em relação aos comprovantes de despesas referentes ao Programa de Proteção Social Básica (PSB) (peça 2, p. 35-43) . 
13.	Foram impugnadas dez notas fiscais no total de R$ 39.660,00. Em relação a nove delas, não foi possível a validação no sítio da receita estadual em razão de falhas na identificação das notas impressas. Para oito notas fiscais, não foi possível verificar a regularidade cadastral das gráficas que supostamente imprimiram as notas fiscais questionadas.
14.	Ademais, as empresas responsáveis pela emissão de oito das dez notas fiscais questionadas afirmaram que não emitiram os documentos a elas atribuídas. Outra empresa, por sua vez não foi localizada no endereço informado."
IV
8.	No argumento seguinte, o embargante aponta contradição no acórdão recorrido pelo fato de que não foram consideradas como meras falhas formais as irregularidades que fundamentaram o acórdão embargado.
9.	Na verdade, o embargante busca rediscutir a matéria de forma a ajustar o acórdão impugnado a seu entendimento, o que não é cabível em sede de embargos. Isso porque, de acordo com o art. 34 da Lei 8.443/1992, essa modalidade recursal se presta apenas a reformar decisão onde se constate a existência de omissão, obscuridade ou contradição. Ou seja, o escopo dos embargos é apenas o de aclarar ou integrar a decisão, não se prestando à rediscussão da matéria de fundo que já foi decidida.
10.	Nesse sentido, cito os seguintes precedentes jurisprudenciais desta Corte de Contas:
"Os embargos de declaração não se constituem em figura recursal adequada à rediscussão de questões de mérito." Acórdão 2059/2011-TCU-Primeira Câmara.
"Em sede de embargos de declaração, questionamentos acerca da valoração das irregularidades que embasaram a condenação implica tentativa derediscussão ou reexame da matéria, o que não se coaduna com a função integrativa dessa espécie recursal." Acórdão 2818/2015-TCU-Segunda Câmara.
"Embargos de declaração é um recurso de natureza peculiar, cuja fundamentação é vinculada, visto que seu objetivo é estritamente afastar possível omissão, obscuridade ou contradição de determinada deliberação. Logo, esse instrumento não deve servir como meio ilegítimo para rediscussão de mérito, o que representaria, na prática, a possibilidade de repetição de um mesmo recurso, ferindo os princípios da legalidade, da singularidade, da isonomia e da celeridade processual" Acórdão 13960/2019-TCU-Primeira Câmara.
V
11	Em sendo assim, por não terem sido confirmadas as omissões, obscuridades e contradições apontadas, cabe não acolher os presentes embargos de declaração.
12.	Diante do exposto, voto por que o Tribunal adote o acórdão que ora submeto à deliberação deste Colegiado. 
TCU, Sala das Sessões Ministro Luciano Brandão Alves de Souza, em 11 de março de 2020.
BENJAMIN ZYMLER 
Relator